臺灣新北地方法院民事裁定　　　　　110年度消債更字第349號
聲　請　人　鄭慧琳　
上列當事人因消費者債務清理事件，聲請更生，本院裁定如下：
    主  文
聲請人鄭慧琳自中華民國110年10月8日下午4時起開始更生程序
。命司法事務官進行更生程序。
    理  由
一、按債務人不能清償債務或有不能清償之虞者，得依本條例所
    定更生程序，清理其債務；債務人無擔保或無優先權之債務
    總額未逾新臺幣（下同）1,200萬元者，於法院裁定開始清
    算程序或宣告破產前，得向法院聲請更生；債務人對於金融
    機構負債務者，在聲請更生或清算前，應向最大債權金融機
    構請求協商債務清償方案，或向其住、居所地之法院或鄉、
    鎮、市、區調解委員會聲請債務清理之調解；協商或調解成
    立者，債務人不得聲請更生或清算，但因不可歸責於己之事
    由，致履行有困難者，不在此限，消費者債務清理條例（下
    稱消債條例）第3條、第42條第1項、第151條第1項、第7項
    定有明文。又法院開始更生程序之裁定，應載明其年、月、
    日、時，並即時發生效力；法院裁定開始更生或清算程序後
    ，得命司法事務官進行更生或清算程序，必要時得選任律師
    、會計師或其他適當之自然人或法人一人為監督人或管理人
    ，消債條例第16條第1項分別定有明文。
二、本件聲請意旨略以：聲請人於5年內未從事營業活動，積欠
    金融機構等債務金額計1,314,328元，聲請人於民國109年9
    月向新北市新莊區公所調解委員會與最大債權國泰世華商業
    銀行股份有限公司（下稱國泰世華銀行）聲請調解，國泰世
    華銀行未到場參加，聲請人每月收入扣除必要支出費用後，
    僅剩餘2,000元之清償能力，不得已導致調解無法成立，是
    聲請人顯有不能清償債務之情事甚明，爰依法聲請鈞院准予
    裁定本件開始更生程序等語。
三、經查：
  ㈠本件聲請人於消債條例施行後，曾依消債條例第151條規定
    申請債務前置協商，並與最大債權銀行花旗（台灣）商業銀
    行股份有限公司（下稱花旗銀行）達成協商，雙方同意自10
    0年10月10日起，分180期，利率8.88%，每期還款12,219元
    ，依各債權銀行債權金額比例清償債務，至全部清償為止，
    並經臺灣臺北地方法院於100年10月11日以100年度司消債核
    字第8175號民事裁定認可上開協商成立之債務清償方案，有
    本院依職權調閱上開案卷核閱無訛，惟聲請人於102年12月
    10日判定毀諾，經債權人國泰世華銀行於110年9月1日函覆
    本院在卷可參（見本院卷第183頁）。從而，本件聲請人與
    最大債權銀行協商成立後，再向本院聲請本件更生，所應審
    究者即為其毀諾之原因是否符合「不可歸責於己之事由致履
    行有困難」及其現況是否有「不能清償債務或有不能清償之
    虞」之要件。
  ㈡按消債條例第151條第7項但書規定：「因不可歸責於己之事
    由，致履行顯有重大困難」，並未附加「不可預見」之要件
    ，亦即該事由並不以債務人「不可預見」為必要。該項但書
    規定情形，僅須於法院就更生或清算之聲請為裁判時存在即
    可，不以協商成立後始發生者為限，並與債務人於協商時能
    否預見無關。債務人於協商時縱未詳加思考、正確判斷，或
    可預見將來履行可能有重大困難而仍冒然簽約成立協商，亦
    不能據此即認其履行顯有重大困難係可歸責於債務人，此有
    司法院98年第1期民事業務研究會第24號司法院民事廳消費
    者債務清理條例法律問題研審小組意見可參。又按債務人可
    處分所得扣除自己及依法應受其扶養者所必要生活費用之餘
    額，連續三個月低於協商方案應清償之金額者，推定有因不
    可歸責於己致履行有困難之事由，消債條例第151條第8項準
    用同條例第75條第2項規定甚明。
  ㈢本件聲請人稱其於102年因生病住院，當時工作係從事打掃
    的臨時工作，因為收入不穩定，平均一個月僅有8,000元左
    右的收入等語，此有聲請人所提勞動部勞工保險局勞工保險
    異動查詢在卷可參（見本院卷第221至213頁），觀諸該份查
    詢資料，聲請人於100年2月1日，投保單位為臺北市模具製
    作工職業工會，投保薪資為19,200元，雖職業工會非一般公
    司行號，上開投保薪資並非必為聲請人之實際收入，唯聲請
    人並未提出每月僅有8,000元收入之相關證明文件，是本院
    認應以投保薪資19,200元作為聲請人每月可得支配所得基準
    。又聲請人陳報其於102年每月生活必要支出費用為8,000元
    ，有聲請人所提補正狀在卷可參（見本院卷第193頁）。審
    酌聲請人所列每月必要支出並未超過新北市政府所公告之新
    北市102年新北市最低生活費11,832元之1.2倍即14,948元（
    消債條例第64條之2參照）之標準，應可採信。因此，以聲
    請人上開每月可支配所得19,200元，扣除聲請人上開每月必
    要生活支出8,000元之餘額為11,200元（計算式：19,200元
    －8,000元＝11,200元），不足以清償前開金融機構債權人
    所提出之12,219元之還款方案，足見聲請人其毀諾係有「不
    可歸責於己之事由致履行有困難」之情事存在，應堪認定。
  ㈣另聲請人主張其有不能清償債務情事，業據其提出財產及收
    入狀況說明書、債務人清冊、債權人清冊、身分證影本、健
    保卡影本、戶籍謄本、全國財產稅總歸戶財產查詢清單、聲
    請人名下銀行存摺、中華民國人壽保險商業同業公會「保險
    業通報作業資訊系統」資料查詢結果回覆書、108至109年度
    綜合所得稅各類所得資料清單、收入切結書、各類獎金明細
    表、勞工保險被保險人投保資料表暨明細、房屋租賃契約書
    、水費通知單、電費繳費通知單、電信服務費通知單、職業
    工會勞工保險費繳款證明單、電子發票證明聯、財團法人金
    融聯合徵信中心當事人綜合信用報告回覆書等件影本為證（
    見本院卷第17至156頁）。經核，聲請人稱其目前打零工為
    生，每月約可賺取22,000元，此有聲請人提出之108至109年
    度綜合所得稅各類所得資料清單、收入切結書、各類獎金明
    細表、為證（見本院卷第101至113頁），堪信為真實。又聲
    請人陳報其每月必要支出包含膳食費8,000元、交通費500元
    、電話費1,000元、水電瓦斯費1,000元、雜支1,500元、房
    租3,000元、勞健保費3,800元，共計18,800元等節，有聲請
    人所提之財產及收入狀況說明書可參（見本院卷第23頁）。
    審酌聲請人所列每月必要支出與新北市政府所公告之新北市
    110年新北市最低生活費15,600元之1.2倍即18,720元（消債
    條例第64條之2參照）之標準相差無幾，應可採信。則聲請
    人每月收入扣除每月必要支出後僅餘3,200元（計算式：22,
    000元－18,800元＝3,200元），顯已不足以負擔上開每月應
    還款之金額。本院審酌聲請人之財產、信用、勞力、生活費
    用及扶養費用支出等狀況，堪認聲請人客觀上經濟狀況已有
    不能清償債務之情形，而有藉助更生制度調整其與債權人間
    之權利義務而重建其經濟生活之必要。
四、綜上所述，本件聲請人為一般消費者，並未從事營業活動，
    其有不能清償債務之情，又其所負無擔保或無優先權之本金
    及利息債務並未逾1,200萬元，且未經法院裁定開始清算程
    序或宣告破產，復查無消債條例第6條第3項、第8條或第46
    條各款所定駁回更生聲請之事由存在，則聲請人聲請本件更
    生，即屬有據，應予准許。
五、又聲請人應於更生程序開始後，由債權人會議可決或由法院
    裁定認可其更生方案後方能實行，倘未能經債權會議可決或
    經法院裁定認可，則依消債條例第61條第1 項規定，除有同
    條例第12條、第64條規定情形外應續行清算程序。進入更生
    程序後，其無擔保債權均須藉更生程式以獲得清償，聲請人
    應盡所能節約支出，並應努力工作以增加還款之成數及總金
    額，是於更生程式中，擬定足以為債權人接受，或可經法院
    認為公允之更生方案以供採擇，俾免更生程式須致清算程序
    之程度，附此敘明。
六、依消債條例第11條第1項、第45條第1項、第16條第1項，裁
    定如主文。
中    華    民    國   110    年    10    月    8     日
                  民事第八庭    法  官  黃信樺
上為正本係照原本作成
本裁定不得抗告
本裁定已於110年10月8日下午4時公告
中    華    民    國   110    年    10    月    8     日
                                書記官  林雅菁